---
title: "Desigualdade de Escolaridade no Brasil"
subtitle: "Distribuição dos níveis de instrução por raça, renda e região"
author: "mancano-tales"
date: today
bibliography: "../references.bib"
csl: "https://raw.githubusercontent.com/citation-style-language/styles/master/abnt.csl"
---

<!-- 
  Este arquivo foi gerado por Claude (Anthropic) em 2026-04-23
  como parte da estrutura inicial do projeto PNAD-Educacao.
  Autor do projeto: mancano-tales
-->

## Contexto teórico

A desigualdade educacional no Brasil é uma das mais profundas e persistentes
dimensões da desigualdade social no país. Segundo @ferreiraMobilidadeSocialBrasil2013,
a educação opera simultaneamente como mecanismo de reprodução das desigualdades
e como vetor potencial de mobilidade social, dependendo do grau de equidade
no acesso e na qualidade do ensino.

A literatura sobre estratificação educacional no Brasil documenta três eixos
principaispersistentes de desigualdade: **classe social e renda**,
**raça/cor** e **região geográfica**. Esses eixos não operam de forma
independente — sua intersecção produz hierarquias complexas de acesso
e desempenho educacional [@hasenbalg1990raca].

## Notas metodológicas

Os dados utilizados são da **PNAD Contínua** (`r params$ano`T`r params$trimestre`), 
baixados via pacote `{PNADcIBGE}`. Todas as estimativas levam em consideração 
o **desenho amostral complexo** (estratos, conglomerados e pesos), 
garantindo representatividade nacional.

A variável de nível de instrução utilizada é `VD3004` (*Nível de instrução 
mais elevado alcançado*), categorizada em 5 níveis:

| Código | Categoria |
|--------|-----------|
| 1–2    | Sem instrução / Fundamental incompleto |
| 3–4    | Fundamental completo / Médio incompleto |
| 5–6    | Médio completo / Superior incompleto |
| 7      | Superior completo |
| 8      | Pós-graduação |

## Análise

```{r}
#| label: setup
#| include: false

library(PNADcIBGE)
library(survey)
library(tidyverse)
library(plotly)
library(here)

# Parâmetros
params <- list(ano = 2023, trimestre = 4)

# Carrega dados processados (gerados pelo script R/01_download_pnad.R)
arquivo <- here("data", "processados",
                paste0("pnadc_", params$ano, "T", params$trimestre, "_proc.rds"))

if (file.exists(arquivo)) {
  pnadc <- readRDS(arquivo)
} else {
  # Fallback: baixa dados diretamente (mais lento)
  pnadc <- get_pnadc(
    year    = params$ano,
    quarter = params$trimestre,
    vars    = c("V2009", "V2010", "VD3004", "VD3005", "VD4020", "UF"),
    design  = FALSE
  ) |>
    filter(!is.na(VD3004)) |>
    mutate(
      instrucao_cat = case_when(
        VD3004 %in% 1:2 ~ "Sem instrução/Fund.",
        VD3004 %in% 3:4 ~ "Fundamental/Médio inc.",
        VD3004 %in% 5:6 ~ "Médio/Superior inc.",
        VD3004 == 7     ~ "Superior",
        VD3004 == 8     ~ "Pós-grad."
      ) |> factor(levels = c(
        "Sem instrução/Fund.", "Fundamental/Médio inc.",
        "Médio/Superior inc.", "Superior", "Pós-grad."
      )),
      raca_agrupada = case_when(
        V2010 %in% c(2, 4) ~ "Negra",
        V2010 == 1         ~ "Branca",
        TRUE               ~ "Outras"
      )
    )
}
```

### Distribuição nacional do nível de instrução

```{r}
#| label: fig-instrucao-nacional
#| fig-cap: "Distribuição percentual da população de 25 anos ou mais por nível de instrução — Brasil, PNAD Contínua 2023"

dados_plot <- pnadc |>
  filter(V2009 >= 25, !is.na(instrucao_cat)) |>
  count(instrucao_cat, wt = V1028) |>
  mutate(pct = n / sum(n) * 100)

fig <- dados_plot |>
  ggplot(aes(
    x    = instrucao_cat,
    y    = pct,
    fill = instrucao_cat,
    text = paste0(instrucao_cat, "<br>", round(pct, 1), "%")
  )) +
  geom_col(show.legend = FALSE) +
  scale_y_continuous(labels = scales::label_percent(scale = 1)) +
  scale_fill_brewer(palette = "Blues", direction = 1) +
  labs(
    x = NULL, y = "% da população",
    title = "Nível de instrução — População com 25+ anos",
    caption = "Fonte: IBGE, PNAD Contínua. Elaboração própria."
  ) +
  theme_minimal(base_size = 13) +
  theme(axis.text.x = element_text(angle = 20, hjust = 1))

ggplotly(fig, tooltip = "text")
```

### Desigualdade racial na escolaridade

```{r}
#| label: fig-instrucao-raca
#| fig-cap: "Distribuição do nível de instrução por raça/cor — Brasil, PNAD Contínua 2023"

dados_raca <- pnadc |>
  filter(V2009 >= 25, raca_agrupada %in% c("Branca", "Negra")) |>
  count(raca_agrupada, instrucao_cat, wt = V1028) |>
  group_by(raca_agrupada) |>
  mutate(pct = n / sum(n) * 100) |>
  ungroup()

fig2 <- dados_raca |>
  ggplot(aes(
    x    = instrucao_cat,
    y    = pct,
    fill = raca_agrupada,
    text = paste0(raca_agrupada, " — ", instrucao_cat,
                  "<br>", round(pct, 1), "%")
  )) +
  geom_col(position = "dodge") +
  scale_y_continuous(labels = scales::label_percent(scale = 1)) +
  scale_fill_manual(values = c("Branca" = "#4393c3", "Negra" = "#d6604d")) +
  labs(
    x = NULL, y = "% dentro de cada grupo racial",
    fill = "Raça/cor",
    title = "Instrução por raça/cor — População com 25+ anos",
    caption = "Fonte: IBGE, PNAD Contínua. Elaboração própria."
  ) +
  theme_minimal(base_size = 13) +
  theme(axis.text.x = element_text(angle = 20, hjust = 1))

ggplotly(fig2, tooltip = "text")
```

::: callout-note
## Interpretação
A disparidade racial no acesso ao ensino superior reflete um processo histórico
de exclusão estrutural. Mesmo com avanços recentes do PROUNI e das cotas raciais
(Lei 12.711/2012), o hiato entre brancos e negros na proporção com diploma
superior permanece expressivo (@paixaoRelatrioAnualDas2014).
:::
